ACORDAO-COMPLETO-2546316

ACÓRDÃO 506/2023 ATA 11/2023 - PLENÁRIO

VISTOS, relatados e discutidos estes autos de representação, com pedido de medida cautelar, formulada pelo Subprocurador-Geral do Ministério Público junto ao TCU Lucas Rocha Furtado, a respeito de possíveis irregularidades ocorridas na nomeação de Caio Mario Pires de Andrade para o cargo de Presidente da Petrobras,
ACORDAM os Ministros do Tribunal de Contas da União, reunidos em Sessão do Plenário, ante as razões expostas pelo Relator, em:
9.1. não conhecer da presente representação, por não atender aos requisitos de admissibilidade previstos no art. 235 do Regimento Interno do TCU;
9.2. enviar cópia desta decisão ao representante e à Petrobras, informando que o inteiro teor da presente deliberação, acompanhada do relatório e do voto que a fundamentam, estará disponível para consulta no endereço www.tcu.gov.br/acordaos; e
9.3. arquivar os presentes autos, nos termos do art. 169, III, do Regimento Interno/TCU.

Representação a respeito de possíveis irregularidades ocorridas em nomeação para o cargo de Presidente da Petrobras, ante os indícios de descumprimento dos requisitos necessários visto a ausência de experiência profissional pelo indicado.

Petróleo Brasileiro S.A. (Petrobras), vinculada ao Ministério de Minas e Energia (MME).

3. Interessado/Representante:
3.1. Interessado: Tribunal de Contas da União.
3.2. Representante: Ministério Público junto ao TCU.

13.1. Ministros presentes: Bruno Dantas (Presidente), Walton Alencar Rodrigues, Benjamin Zymler, Augusto Nardes (Relator), Aroldo Cedraz, Vital do Rêgo, Jorge Oliveira, Antonio Anastasia e Jhonatan de Jesus.
13.2. Ministros-Substitutos presentes: Augusto Sherman Cavalcanti, Marcos Bemquerer Costa e Weder de Oliveira.

AUGUSTO NARDES

Adoto como relatório instrução elaborada por auditor da então Secretaria de Fiscalização de Infraestrutura de Petróleo e Gás Natural - SeinfraPetróleo (peça 7) , que contou com a anuência do corpo dirigente da unidade (peças 8 e 9) :
 	"INTRODUÇÃO
	Cuidam os autos de representação, com pedido de adoção de medida cautelar, formulada pelo Ministério Público junto ao TCU (MPTCU) , em face da Petróleo Brasileiro S.A. (Petrobras) , a respeito de possíveis irregularidades ocorridas na "nomeação de Caio Mario Pires de Andrade para o cargo de Presidente da Petrobras, ante os indícios de descumprimento dos requisitos necessários visto a ausência de experiência profissional na área de atuação da estatal e formação acadêmica em área diversa e apurar possível ingerência indevida do governo federal na empresa de economia mista Petróleo Brasileiro S.A. - Petrobras, mediante a troca de seu presidente, em possível afronta à Lei 6.404/1976 e à Lei 13.303/2016" (peça 1) .
	SÍNTESE DA REPRESENTAÇÃO E DO PEDIDO DE CAUTELAR
O representante do MPTCU sustenta que o novo presidente da Petrobras, indicado pela União em 23/5/2022 e eleito pelo Conselho de Administração (CA) da estatal em 27/6/2022, teria sido empossado "às pressas" em 28/6/2022, a despeito de seu curriculum colidir "com pelo menos dois impeditivos, quais sejam, a experiência profissional e a formação acadêmica". Na visão do representante, o novo presidente da companhia, por ser formado em comunicação social e não ter experiência prévia no setor de óleo e gás, "destoa dos presidentes anteriores".
Os fundamentos da representação estão centrados na possível violação aos incisos I, alínea "a", e II do art. 17 da Lei 13.303/2016 (Lei das Estatais) , pois o executivo empossado como presidente da companhia não teria comprovado dispor de experiência de dez anos, no setor público ou privado, na área de atuação da Petrobras ou em área conexa àquela para a qual foi indicado, além de não ter comprovado formação acadêmica específica reconhecida pelo Ministério da Educação (ME) . O MPTCU sustenta que a não validação pelo ME dos diplomas ou certificados de pós-graduação obtidos pelo executivo no exterior implicaria na não observância da regra do §1º do inc. IV art. 28 do Decreto 8.945/2016, que regula a Lei das Estatais.
Outro argumento central da representação refere-se ao fato de que "as frequentes trocas de presidentes da Petrobras" constituiriam "uma tentativa de ingerência indevida do governo Bolsonaro na empresa". O MPTCU observa que "desde o início do mês de março vem sendo amplamente divulgado na mídia que o governo federal pretende interferir na política de preços praticada pela Petrobras, tendo em vista os seguidos aumentos no valor internacional do barril de petróleo, em decorrência da guerra da Ucrânia e tendo em vista que o atual presidente se encontra em plena campanha para tentativa de reeleição". Assim, estaria sendo infringido, especialmente, o inc. II do art. 14 da Lei 13.303/2016.
Nesse contexto, o MPTCU, além de requerer o conhecimento da representação, formula o seguinte pedido:
a) determinar, em caráter cautelar, à Controladoria-Geral da União, à Comissão de Ética Pública e à Comissão de Valores Mobiliários que adotem imediatas providências no sentido de investigar em profundidade a ocorrência de possível ilegalidade na nomeação de Caio Mario Pares de Andrade para o cargo de Presidente da Petrobras, ante os indícios de descumprimento dos requisitos necessários visto a ausência de experiência profissional na área de atuação da estatal e formação acadêmica em área diversa e;
b) apurar possível ingerência indevida do governo federal na empresa de economia mista Petróleo Brasileiro S.A. - Petrobras, mediante a troca de seu presidente, em possível afronta à Lei 6.404/1976 e à Lei nº 13.303/2016.
EXAME DE ADMISSIBILIDADE
O MP/TCU possui legitimidade para representar ao Tribunal, consoante disposto no inciso VII do art. 237 do RI/TCU c/c arts. 81, 82 e 84 da Lei 8.443/1992 e art. 6º, inc. XVIII, alínea. "c", da Lei Complementar 75/1993. A matéria é de competência do Tribunal, refere-se a responsável sujeito a sua jurisdição e está redigida em linguagem clara e objetiva, contendo nome legível, qualificação e endereço do representante.
Com relação à apresentação de indício concernente à irregularidade ou ilegalidade, importa ressaltar que não são apresentados pelo representante quaisquer elementos ou documentos específicos sobre os processos de indicação, análise, eleição e posse do novo presidente da Petrobras, nem sobre a possível interferência política na gestão da empresa, mas tão-somente matérias publicadas na imprensa (peças 2-4) . Contudo, o conteúdo da representação refere-se a fatos que vêm sendo ampla e reiteradamente discutidos no país, com significativa repercussão na mídia nacional, que corroboram as preocupações externadas pelo MPTCU e constituem, de fato, indícios (ainda que tênues) aptos a substanciar a necessidade de apuração pelo TCU. A esse respeito, vejam-se as seguintes matérias:
- "Petrobras vê obstáculos em quatro indicações do governo para integrar conselho": https://www.cnnbrasil.com.br/business/petrobras-ve-obstaculos-em-quatro-indicacoes-do-governo-para-integrar-conselho/;
- "Associação de minoritários protocola denúncia na CVM contra eleição de Paes de Andrade na Petrobras": https://www.infomoney.com.br/mercados/associacao-de-minoritarios-protocola-denuncia-na-cvm-contra-eleicao-de-paes-de-andrade-na-petrobras-petr4/ 
- "Interferência na Petrobras para frear reajuste de diesel e gasolina deixa estatal à deriva": https://exame.com/brasil/interferencia-na-petrobras-para-frear-reajuste-de-diesel-e-gasolina-deixa-estatal-a-deriva/ 
- "Bolsonaro sinaliza que pretende interferir na Petrobras": https://www.correiobraziliense.com.br/politica/2022/05/5007800-bolsonaro-sinaliza-que-pretende-interferir-na-petrobras.html 
- "Sachsida mostra clara intenção de interferência de preço na Petrobras": https://www.jota.info/tributos-e-empresas/mercado/sachsida-mostra-clara-intencao-de-interferencia-de-preco-na-petrobras-21062022 
Conforme dispõe o art. 103, §1º, da Resolução TCU 259/2014, verifica-se, também, a existência do interesse público no trato da suposta irregularidade, pois a eventual inobservância à independência dos órgãos de administração da Petrobras e aos requisitos e vedações para indicação de administradores poderia, em tese, denotar grave descumprimento de princípios e regras basilares definidos na Lei 13.303/2016, com potencial de gerar não só consequências negativas à governança e  à gestão da maior empresa estatal do país, mas também possíveis prejuízos financeiros à União, caso venham a ser tomadas decisões pelos administradores que não reflitam os melhores interesses da companhia e/ou do interesse público que motivou sua criação. 
Complementando o exame de admissibilidade, o exame sumário demandado pelo art. 106 da Resolução TCU 259/2014, cuja forma de execução é detalhada no item I.9 do Anexo I da Portaria Segecex 12/2016, demonstra que embora o risco de ocorrência do não cumprimento de requisitos legais para indicação de administradores seja baixo (já que, sabidamente, há diversos mecanismos de governança interna na Petrobras que avaliam o cumprimento dos requisitos para os indicados aos cargos de administração) , a relevância de se preservar a plena independência do Conselho de Administração (CA) da estatal (inc. II, art. 14, Lei 13.303/2016) é altíssima. Tal atributo (relevância) é solidamente justificado bastando-se mencionar os impactos econômicos, políticos e sociais que decorrem das decisões tomadas pelos administradores da maior e mais importante empresa de capital aberto do país. A higidez da governança corporativa da Petrobras é imprescindível para a manutenção de seu ativo reputacional e, principalmente, de sua sustentabilidade econômico-financeira de curto, médio e longo prazo. Além disso, dada a magnitude dos ativos, passivos, receitas e despesas da Petrobras, a materialidade dos atos que venham a ser praticados pela alta administração da estatal, incluindo os conselheiros de administração recentemente eleitos e o próprio presidente da companhia, também é significativa, requerendo a atenção da Corte de Contas. Desse modo, em observância à orientação contida no item 19 do Anexo I da Portaria Segecex 12/2016, observa-se que os atributos de alta relevância e de alta materialidade estão presentes na representação.
Pelo exposto, a representação deve ser conhecida, cabendo prosseguir com a apuração dos fatos, para fins de comprovar a sua procedência, nos termos do art. 234, §2º, segunda parte, do Regimento Interno do TCU, aplicável às representações de acordo com o parágrafo único do art. 237 do mesmo RI/TCU.
EXAME TÉCNICO
Análise do pedido de medida cautelar
Consoante o art. 276 do Regimento Interno/TCU, o Relator poderá, em caso de urgência, de fundado receio de grave lesão ao Erário, ao interesse público, ou de risco de ineficácia da decisão de mérito, de ofício ou mediante provocação, adotar medida cautelar, determinando a suspensão do procedimento impugnado, até que o Tribunal julgue o mérito da questão. Tal providência deverá ser adotada quando presentes os pressupostos do fumus boni iuris e do periculum in mora.
Analisando os elementos apresentados pelo representante, verifica-se que não há, nos autos, os pressupostos acima mencionados, conforme explicitado a seguir.
No pedido que costa na representação, propugna-se por "determinar, em caráter cautelar, à Controladoria-Geral da União, à Comissão de Ética Pública e à Comissão de Valores Mobiliários que adotem imediatas providências no sentido de investigar em profundidade a ocorrência de possível ilegalidade na nomeação de Caio Mario Pares de Andrade para o cargo de Presidente da Petrobras (...) ". Ou seja, a cautelar suscitada pelo MPTCU objetiva a formulação de determinações a outros órgãos ou entidades da Administração Pública (CGU, CVM, Comissão de Ética Pública - CEP) , diversos à Petrobras, entidade na qual efetivamente teria sido praticado o ato irregular. Adicionalmente, não se requer eventual suspensão ou correção de quaisquer atos praticados no âmbito da própria empresa estatal em questão.
Ocorre que para o TCU proferir uma determinação a tais órgãos e entidades (CGU, CVM e CEP) seria necessário antes demonstrar que, por força de dispositivo legal ou normativo, eles já deveriam, desde já, ter providenciado a autuação das investigações aventadas e que, a despeito disso, não o fizeram de modo injustificado. É dizer, o teor do pedido de cautelar exigiria que o fumus boni iuris estivesse demonstrado a partir da constatação de um dever não adequadamente cumprido por parte desses órgãos e entidades que seriam os destinatários da determinação a ser proferida.
Todavia, a esse respeito, não há qualquer informação (nem alegação) na representação. O MPTCU não apresentou quaisquer indícios de descumprimento pela CGU, CVM e CEP de eventuais obrigações decorrentes de leis ou atos normativos a eles aplicáveis. Portanto, resta descaracterizado o requisito do fumus boni iuris em relação ao pedido de determinação cautelar a tais órgãos e entidades.
Também não se consegue vislumbrar quais seriam os fatores a caracterizar eventual periculum in mora, já que as investigações a serem instauradas por parte dos referidos órgãos e entidades, por si só, não seriam suficientes para obstar ou desfazer iminentes atos administrativos tidos por irregulares no âmbito da Petrobras. Em outras palavras, eventual determinação a ser dirigida à CGU, CVM ou SEP não seria apta a eliminar qualquer risco de ineficácia da decisão de mérito sobre atos praticados por agentes da Petrobras (ou, mesmo, da União, enquanto acionista controladora) .
Ainda que se vislumbrasse que o pedido de cautelar pudesse ser ajustado de ofício, de modo que o TCU determinasse diretamente à Petrobras (e não à CGU, CVM ou CEP) a sustação da indicação do novo gestor a ocupar a presidência da estatal, tal medida seria inócua, já que intempestiva. A representação foi apresentada ao TCU em 29/6/2022, enquanto a posse do presidente da Petrobras já havia ocorrido em 28/6/2022, conforme comunicado ao mercado divulgado pela Petrobras em tal data. Ou seja, os atos inquinados já foram praticados e o presidente já se encontra em exercício. Há notícias, também, veiculadas pela própria Petrobras em 24/6/2022, de que a maioria dos membros do Comitê de Elegibilidade aprovaram a indicação do gestor, conforme transcrito abaixo:
Rio de Janeiro, 24 de junho de 2022 - Petróleo Brasileiro S.A - Petrobras, em continuidade ao comunicado divulgado em 21/06/2022, informa que o Comitê de Elegibilidade (CELEG) se reuniu nesta data para analisar a indicação do Sr. Caio Mário Paes de Andrade para os cargos de Conselheiro de Administração e Presidente da Petrobras com base nas regras de governança da companhia e legislação aplicável. 
Foi reconhecido pelo Comitê, funcionando como o Comitê de Elegibilidade (CELEG) previsto no artigo 21 do Decreto nº 8.945/16, por maioria, o preenchimento dos requisitos previstos na Lei nº 13.303/16, no Decreto nº 8.945/16 e na Política de Indicação de Membros da Alta Administração da Petrobras, bem como a não existência de vedações, para que a indicação do Sr. Caio Mário Paes de Andrade aos cargos de Conselheiro de Administração e Presidente da companhia seja deliberada pelo Conselho de Administração. 
O detalhamento da manifestação do Comitê poderá ser encontrado na íntegra da ata da reunião, que ficará disponível para consulta em até 7 (sete) dias úteis no site do Relações com Investidores da Petrobras (www.petrobras.com.br/ri) .
Embora a ata do Comitê de Elegibilidade ainda não esteja disponível ao público no sítio da Petrobras e não seja possível aferir seus fundamentos e conclusões, tal informação implicaria a presunção de que os atos de indicação obedeceram, pelo menos formalmente, aos requisitos da lei, esvaecendo-se o fumus boni iuris relacionado ao descumprimento das normas sobre vedação e requisitos para a indicação de administradores. É importante destacar que tal conclusão refere-se estritamente ao exame da necessidade de adoção de medida cautelar, sem prejuízo da necessidade de apuração detalhada dos fatos trazidos na representação, conforme será detalhado na subseção a seguir.
Finalmente, deve-se obtemperar que eventual determinação para sustar os efeitos da nomeação e da posse de determinados administradores poderia trazer, ao reverso, prejuízos severos à estatal, uma vez que a instabilidade administrativa e a insegurança jurídica sobre a validade das designações de seus administradores poderiam impactar a percepção de risco por parte do mercado, com efeitos negativos e significativos sobre a valorização de seus papeis negociados em bolsas de valores no Brasil e no exterior. Além disso, poderia haver comprometimento da continuidade administrativa, uma vez que o processo decisório no âmbito da alta administração poderia ser negativamente afetado. Portanto, a adoção de medida cautelar, sem prévio escrutínio de suas eventuais consequências, apresentaria o risco do periculum in mora ao reverso. 
Portanto, propõe-se que seja, desde já, indeferido o pedido de adoção de medida cautelar formulado pelo MPTCU, não só porque ausentes o fumus boni iuris e o periculum in mora, mas também porque presente o possível periculum in mora ao reverso.
	Análise das possíveis irregularidades
A essência da representação resume-se a duas possíveis irregularidades. A primeira refere-se a um eventual descumprimento dos requisitos e vedações legais para a indicação e o provimento do cargo de diretor-presidente da empresa estatal. A apuração de tal fato deverá levar em consideração o cotejamento entre os atos praticados na indicação/designação e os dispositivos estabelecidos no art. 17 da Lei 13.303/2016 e nos arts. 28 e 29 do Decreto 8.945/2016, bem como no Estatuto Social e na Política de Indicação de Membros da Alta Administração (PIMAA) da Petrobras.
A segunda irregularidade, por sua vez, diz respeito, basicamente, a uma possível violação ao inc. II do art. 14 da Lei 13.303/2016, em virtude de atos dos representantes do acionista controlador (União) que poderiam, em tese, impactar a independência do Conselho de Administração (CA) da companhia. A análise deve centrar-se, portanto, no exame do cumprimento, por ocasião das indicações e designações, das disposições legais e normativas acerca da composição do CA e de seus requisitos de independência.
Como se observa, os exames das duas possíveis irregularidades aventadas na representação estão correlacionados entre si, motivo pelo qual reputa-se que, não só processo de indicação para o cargo de diretor-presidente da estatal deve ser examinado, mas, também, o dos demais membros do CA, pois a independência deste colegiado está evidentemente relacionada ao processo de indicação de seus membros e à natureza de sua composição (por exemplo, quantidade de conselheiros independentes, existência de membros ligados à pessoa político-administrativa controladora etc.) .
Apenas a título exemplificativo, constatou-se que um dos indicados pela União, conforme Comunicado ao Mercado da Petrobras de 21/6/2022, para o cargo de membro do Conselho de Administração, ocupa cargo de natureza especial em órgão do Governo Federal (Secretaria Executiva da Casa Civil, https://www.gov.br/casacivil/pt-br/composicao/secretaria-executiva/quem-e-quem) . Ainda que tal indicado tenha vínculo permanente com o serviço público, o que afastaria, a princípio, a incidência do inc. I do §2º do art. 17 da Lei 13.303/2016, seria necessário apurar em que medida tal situação é compatível com o inc. II do art. 14 ou, ainda, com o inc. V do §2º do art. 17 da Lei 13.303/2016. Outra situação a ser analisada diz respeito à possível existência de conflitos de interesses do indicado à presidência da estatal, conforme reportado recentemente pela mídia (https://www.msn.com/pt-br/noticias/brasil/petroleiros-entram-com-a%C3%A7%C3%A3o-contra-nomea%C3%A7%C3%A3o-de-novo-presidente-da-petrobras/ar-AAZ5OVQ?li=AAggXC1) . 
É importante esclarecer, contudo, que o objetivo da representação está adstrito à pontual verificação do cumprimento das regras e disposições legais, normativas e estatutárias referentes aos procedimentos de indicações e nomeações efetuadas. O escopo das análises a serem procedidas nos presentes autos não abrange, portanto, eventual exame sobre motivações ou mecanismos específicos relacionados a decisões que venham se ser tomadas por tais administradores posteriormente no exercício de suas atribuições.
Contudo, não constam do processo (e nem do sítio da Petrobras, conforme consulta em 30/6 e 1º/7/2022) , as atas do Comitê de Elegibilidade, da Assembleia Geral e do Conselho de Administração, em que estejam demonstradas as análises empreendidas e as decisões tomadas, nem a comprovação do atendimento aos requisitos e vedações legais. Assim, a fim de subsidiar a instrução do processo, propõe-se promover diligência à Petrobras, para que sejam encaminhados os seguintes documentos acerca das indicações e eleições do novo Conselho de Administração e do diretor-presidente da companhia:
- Cópias das atas da Assembleia Geral, do Conselho de Administração - CA (27/6/2022) e do Comitê de Elegibilidade (24/6/2022) em que tenham sido apreciadas as indicações dos administradores (membros do Conselho de Administração e do Diretor-Presidente da companhia) (obs.: as atas devem vir acompanhadas de votos divergentes, pareceres técnicos e/ou jurídicos, documentos de suporte à decisão, comprovantes de cumprimento de requisitos, formulários padronizados apresentados etc.) ;
- Cópias dos ofícios enviados à Petrobras pelo MME, conforme Comunicados ao Mercado de 9/6/2022 e de 21/6/2022, acompanhados dos currículos e formulários padronizados entregues à Petrobras (em que sejam apresentados o detalhamento do cumprimento dos requisitos e vedações) ;
- Ata do CA de 8/6/2022, conforme divulgado em Comunicado ao Mercado de 9/6/2022;
- Comprovação de que o Conselho de Administração é composto por, no mínimo, 40% de membros independentes, conforme determinado no §5º do art. 18 do Estatuto Social;
- Apresentar comprovantes de que tenha sido observada a disposição do §7º do art. 18 do Estatuto Social da Petrobras, que trata de lista tríplice, a ser elaborada por empresa especializada, não sendo permitida interferência na indicação desta lista, com a finalidade de atender o número mínimo de conselheiros independentes no CA;
- Indicar quais são os membros do CA classificados como independentes e apresentar comprovantes de verificações que tenham sido feitas pela Petrobras ou especificamente pelo Comitê de Elegibilidade sobre o enquadramento nos critérios estipulados no art. 22, §1º, da Lei 13.303/2016, no art. 36, §1º, do Decreto 8.945/2016 e/ou do Regulamento do Nível 2, respeitando-se o critério mais rigoroso, em caso de divergência entre as regras; 
- No caso de membros do CA que ocupem cargos de natureza especial ou DAS, apresentar as análises eventualmente elaboradas que possam demonstrar a não violação aos incisos I e V do §2º do art. 17, bem como o inc. II do art. 14, da Lei 13.303/2016;
- Comprovantes e/ou informações sobre as verificações/análises eventualmente realizadas pela Petrobras e/ou seu Comitê de Elegibilidade acerca dos possíveis conflitos de interesses em que os indicados para o Conselho de Administração e para a presidência da estatal possam incidir, esclarecendo eventuais medidas saneadoras ou mitigadoras propostas e/ou implementadas (apresentando as evidências documentais pertinentes) ;
- Cópias das normas sobre os procedimentos internos de análise do cumprimento de requisitos e vedações por parte dos indicados para cargos de administração (membros do CA e diretoria executiva) , incluindo os padrões de procedimentos que versem sobre as etapas, as formas de análise e o conteúdo dos procedimentos de background check de integridade e gestão;
- Cópias de eventuais normas editadas pela Sest (Ministério da Economia) ou outros órgãos/entidades que regulem o processo de indicação de membros de conselho de administração e de diretoria de empresas estatais;
- Esclarecimentos, informações ou cópias de pareceres técnicos e/ou jurídicos que tenham avaliado a competência do acionista majoritário em indicar membro específico do CA para exercer a presidência executiva da estatal, a despeito da necessidade de preservação da independência deste órgão colegiado de administração, conforme estipulado no inc. II do art. 14 da Lei 13.303/2016, bem como da competência do CA para eleger e destituir membros da diretoria, conforme art. 142 da Lei 6.404/1976;
- Esclarecimentos, informações e/ou justificativas que possam subsidiar as análises e/ou esclarecer os fatos relacionados às possíveis irregularidades aventadas pelo MPTCU em sua representação, bem como quaisquer outras informações julgadas pela Petrobras como relevantes para o deslinde da representação (peça 1) .
	CONCLUSÃO
O documento constante da peça 1 deve ser conhecido como representação, por preencher os requisitos previstos nos arts. 235 e 237, inciso VII, do Regimento Interno/TCU art. 6º, inc. XVIII, alínea "c", da Lei Complementar 75/1993, e no art. 103, § 1º da Resolução TCU 259/2014. 
No que tange ao requerimento de medida cautelar, entende-se que não deve ser acolhido, por não estarem presentes nos autos os requisitos do fumus boni iuris e do periculum in mora.
Diante dos fatos apurados, conclui-se que as informações constantes dos autos não são suficientes para a análise de mérito da presente representação, razão pela qual faz-se necessária a promoção de diligência à Petrobras, a fim de que encaminhe os documentos e informações listados no item 25 da presente instrução.
	PROPOSTA DE ENCAMINHAMENTO
Ante todo o exposto, submetem-se os autos à consideração superior, a fim de que seja encaminhado ao Ministro-Relator, com as seguintes propostas:
	a) conhecer da presente representação, satisfeitos os requisitos de admissibilidade previstos nos arts. 235 e 237, inciso VII, do Regimento Interno/TCU art. 6º, inc. XVIII, alínea. "c", da Lei Complementar 75/1993, e no art. 103, § 1º da Resolução TCU 259/2014;
	b) indeferir o requerimento de medida cautelar formulado pelo MPTCU, tendo em vista a inexistência dos pressupostos necessários para adoção da referida medida;
	c) realizar diligência, com fundamento no art. 157 do RI/TCU, à Petróleo Brasileiro S.A.  (Petrobras) , para que, no prazo de 15 dias, sejam encaminhados seguintes documentos e informações:
c.1) Cópias das atas da Assembleia Geral, do Conselho de Administração - CA (27/6/2022) e do Comitê de Elegibilidade (24/6/2022) em que tenham sido apreciadas as indicações dos administradores (membros do Conselho de Administração e do Diretor-Presidente da companhia) (obs.: as atas devem vir acompanhadas de votos divergentes, pareceres técnicos e/ou jurídicos, documentos de suporte à decisão, comprovantes de cumprimento de requisitos, formulários padronizados apresentados etc.) ;
c.2) Cópias dos ofícios enviados à Petrobras pelo MME, conforme Comunicados ao Mercado de 9/6/2022 e de 21/6/2022, acompanhados dos currículos e formulários padronizados entregues à Petrobras (em que sejam apresentados o detalhamento do cumprimento dos requisitos e vedações) ;
c.3) Ata do CA de 8/6/2022, conforme divulgado em Comunicado ao Mercado de 9/6/2022;
c.4) Comprovação de que o Conselho de Administração é composto por, no mínimo, 40% de membros independentes, conforme determinado no §5º do art. 18 do Estatuto Social;
c.5) Apresentar comprovantes de que tenha sido observada a disposição do §7º do art. 18 do Estatuto Social da Petrobras, que trata de lista tríplice, a ser elaborada por empresa especializada, não sendo permitida interferência na indicação desta lista, com a finalidade de atender o número mínimo de conselheiros independentes no CA;
c.6) Indicar quais são os membros do CA classificados como independentes e apresentar comprovantes de verificações que tenham sido feitas pela Petrobras ou especificamente pelo Comitê de Elegibilidade sobre o enquadramento nos critérios estipulados no art. 22, §1º, da Lei 13.303/2016, no art. 36, §1º, do Decreto 8.945/2016 e/ou do Regulamento do Nível 2, respeitando-se o critério mais rigoroso, em caso de divergência entre as regras; 
c.7) No caso de membros do CA que ocupem cargos de natureza especial ou DAS, apresentar as análises eventualmente elaboradas que possam demonstrar a não violação aos incisos I e V do §2º do art. 17, bem como o inc. II do art. 14, da Lei 13.303/2016;
c.8) Comprovantes e/ou informações sobre as verificações/análises eventualmente realizadas pela Petrobras e/ou seu Comitê de Elegibilidade acerca dos possíveis conflitos de interesses em que os indicados para o Conselho de Administração e para a presidência da estatal possam incidir, esclarecendo eventuais medidas saneadoras ou mitigadoras propostas e/ou implementadas (apresentando as evidências documentais pertinentes) ;
c.9) Cópias das normas sobre os procedimentos internos de análise do cumprimento de requisitos e vedações por parte dos indicados para cargos de administração (membros do CA e diretoria executiva) , incluindo os padrões de procedimentos que versem sobre as etapas, as formas de análise e o conteúdo dos procedimentos de background check de integridade e gestão;
c.10) Cópias de eventuais normas editadas pela Sest (Ministério da Economia) ou outros órgãos/entidades que regulem o processo de indicação de membros de conselho de administração e de diretoria de empresas estatais;
c.11) Esclarecimentos, informações ou cópias de pareceres técnicos e/ou jurídicos que tenham avaliado a competência do acionista majoritário em indicar membro específico do CA para exercer a presidência executiva da estatal, a despeito da necessidade de preservação da independência deste órgão colegiado de administração, conforme estipulado no inc. II do art. 14 da Lei 13.303/2016, bem como da competência do CA para eleger e destituir membros da diretoria, conforme art. 142 da Lei 6.404/1976;
c.12) Esclarecimentos, informações e/ou justificativas que possam subsidiar as análises e/ou esclarecer os fatos relacionados às possíveis irregularidades aventadas pelo MPTCU em sua representação, bem como quaisquer outras informações julgadas pela Petrobras como relevantes para o deslinde da representação (peça 1) ;
	d) encaminhar cópia da peça 1 e da presente instrução à Petrobras a fim de subsidiar as manifestações a serem requeridas;
	e) comunicar ao representante e à Petrobras a decisão que vier a ser adotada nestes autos."
	É o Relatório.

não há.

Não atuou.

REPRESENTAÇÃO COM PROPOSTA DE MEDIDA CAUTELAR. SUPOSTAS IRREGULARIDADES EM NOMEAÇÃO DE PRESIDENTE DA PETROBRAS. POSSÍVEL INGERÊNCIA INDEVIDA DO GOVERNO FEDERAL NA EMPRESA ESTATAL. MATÉRIAS JORNALÍSTICAS. INSUFICIÊNCIA DOS INDÍCIOS DE IRREGULARIDADES. NÃO CONHECIMENTO. ARQUIVAMENTO.

REPRESENTAÇÃO (REPR)

Unidade de Auditoria Especializada em Petróleo, Gás Natural e Mineração (AudPetróleo).

Trata-se de representação, com pedido de medida cautelar, formulada pelo Subprocurador-Geral do Ministério Público junto ao TCU (MPTCU) Lucas Rocha Furtado, a respeito de possíveis irregularidades ocorridas na "nomeação de Caio Mario Pires de Andrade para o cargo de Presidente da Petrobras, ante os indícios de descumprimento dos requisitos necessários visto a ausência de experiência profissional na área de atuação da estatal e formação acadêmica em área diversa e apurar possível ingerência indevida do governo federal na empresa de economia mista Petróleo Brasileiro S.A. - Petrobras, mediante a troca de seu presidente, em possível afronta à Lei 6.404/1976 e à Lei 13.303/2016" (peça 1) .
O representante informa que o novo presidente da Petrobras teria ao menos dois impeditivos para assumir a presidência daquela instituição: a experiência profissional e a formação acadêmica. Desse modo, estariam sendo infringidos os incisos I a III do art. 17 da Lei 13.303/2016 (Lei das Estatais) , o art. 28 do Decreto 8.945/2016, que regula a Lei das Estatais, e o art. 20 do Estatuto Social daquela empresa estatal.
Além disso, o douto Subprocurador-Geral entende que há risco de ingerência indevida do Governo Federal na Petrobras em razão das frequentes trocas de presidentes nessa Sociedade de Economia Mista, destacando que tal fato já foi, inclusive, objeto de outra representação dele próprio junto a essa Corte de Contas (TC-Processo 004.026/2022-5) . 
O representante ressalta que também entrou com outra representação junto a este Tribunal relacionada com o mesmo tema - ingerência do Governo Federal nas trocas de presidentes da Petrobras, por entender que havia conflito de interesses na indicação do presidente anterior para o cargo (TC-Processo 006.175/2022-8) .
Acrescenta em sua peça inicial desta representação que: "Ao que parece, o novo presidente foi escolhido para tentar segurar os preços dos combustíveis em conformidade aos interesses do atual Presidente".
Por fim, requer o conhecimento da presente representação com vistas a:
"a) determinar, em caráter cautelar, à Controladoria-Geral da União, à Comissão de Ética Pública e à Comissão de Valores Mobiliários que adotem imediatas providências no sentido de investigar em profundidade a ocorrência de possível ilegalidade na nomeação de Caio Mario Pares de Andrade para o cargo de Presidente da Petrobras, ante os indícios de descumprimento dos requisitos necessários visto a ausência de experiência profissional na área de atuação da estatal e formação acadêmica em área diversa e;
b) apurar possível ingerência indevida do governo federal na empresa de economia mista Petróleo Brasileiro S.A. - Petrobras, mediante a troca de seu presidente, em possível afronta à Lei 6.404/1976 e à Lei nº 13.303/2016."
A então Secretaria de Fiscalização de Infraestrutura de Petróleo e Gás Natural - SeinfraPetróleo, em posicionamento uniforme (peças 7 a 9) , propõe o conhecimento da presente representação, o indeferimento da medida cautelar e a realização de diligência à Petrobras, com a solicitação de diversos documentos acerca das indicações e eleições do novo diretor-presidente da companhia, bem como dos membros do Conselho de Administração.
Feito breve resumo do processo, passo a decidir.
Quanto ao exame de admissibilidade da presente representação, consinto com a unidade técnica de que o MPTCU possui legitimidade para representar ao Tribunal, e que a matéria é de competência desta Corte, refere-se a responsável sujeito a sua jurisdição e está redigida em linguagem clara e objetiva, em conformidade com os art. 234, § 2º, e 237 do Regimento Interno do TCU.
No entanto, de acordo com o art. 235 do Regimento Interno do TCU, as denúncias e representações devem estar acompanhadas de indícios concernentes à irregularidade ou ilegalidade denunciada. 
Em adição, o subitem I.5, 10, inciso IV, da Portaria Segecex nº 12/2016, que trata das "Orientações para autuação, instrução e exame de denúncias e representações" no âmbito desta Corte, prevê que, para a admissibilidade destes processos, deve haver "IV- Suficiência de indícios concernentes à alegada irregularidade ou ilegalidade".
Destaco que a presente representação não se fez acompanhada de indícios de irregularidades concernentes aos fatos noticiados, até porque eles foram apresentados de forma genérica a partir de notícias jornalísticas.
Conforme afirmado pelo auditor da então SeinfraPetróleo (peça 7) , "não são apresentados pelo representante quaisquer elementos ou documentos específicos sobre os processos de indicação, análise, eleição e posse do novo presidente da Petrobras, nem sobre a possível interferência política na gestão da empresa, mas tão-somente matérias publicadas na imprensa (peças 2-4) . Contudo, o conteúdo da representação refere-se a fatos que vêm sendo ampla e reiteradamente discutidos no país, com significativa repercussão na mídia nacional, que corroboram as preocupações externadas pelo MPTCU e constituem, de fato, indícios (ainda que tênues) aptos a substanciar a necessidade de apuração pelo TCU".
Além disso, a representação não reporta a ocorrência de irregularidade com recursos federais em período certo e delimitado, mas apenas a possibilidade de futuros prejuízos em razão de uma possível ingerência do Governo Federal na indicação do presidente e de membros do Conselho de Administração da Petrobras.
Outro ponto a destacar, conforme consta da instrução da unidade técnica (peça 7) , se refere ao fato de que o Comitê de Elegibilidade (CELEG) da empresa estatal se reuniu, em 21/6/2022, para analisar a indicação do Sr. Caio Mário Paes de Andrade e tal Comitê concluiu que não existiam vedações para que o Conselho de Administração deliberasse a respeito da indicação desse gestor ao cargo de presidente da companhia.
Adicionalmente, tem-se que o Conselho de Administração da Petrobras aprovou, em 27/6/2022, por 7 votos a 3, o nome de Caio Mario Paes de Andrade como novo integrante do Conselho de Administração e presidente da empresa. Dessa forma, uma atuação desta Corte no sentido de contestar ou anular essa aprovação traria insegurança jurídica para a empresa e para o mercado, afetando enormemente as finanças da empresa estatal.
Por fim, ressalto que as duas representações indicadas pelo douto Subprocurador-Geral a respeito de possíveis irregularidades nas indicações de presidentes anteriores da Petrobras - TCs Processo 004.026/2022-5 e Processo 006.175/2022-8 - não foram conhecidas por este Tribunal, por intermédio dos Acórdão 1652/2022-TCU-Segunda Câmara, de minha relatoria, e 1.224/2022-Plenário, de relatoria do Ministro Antônio Anastasia.
Dessa forma, proponho o não conhecimento da presente representação.
Apesar disso, analiso a seguir o pedido de cautelar no sentido de determinar, em caráter cautelar, que a Controladoria-Geral da União, a Comissão de Ética Pública e a Comissão de Valores Mobiliários investiguem a ocorrência de possível ilegalidade na nomeação de Caio Mario Pares de Andrade para o cargo de Presidente da Petrobras.
Mesmo que esta representação fosse conhecida, tal pedido não deveria prosperar, conforme análise da então SeinfraPetróleo abaixo transcrita:
" (...) 14. Ocorre que para o TCU proferir uma determinação a tais órgãos e entidades (CGU, CVM e CEP) seria necessário antes demonstrar que, por força de dispositivo legal ou normativo, eles já deveriam, desde já, ter providenciado a autuação das investigações aventadas e que, a despeito disso, não o fizeram de modo injustificado. É dizer, o teor do pedido de cautelar exigiria que o fumus boni iuris estivesse demonstrado a partir da constatação de um dever não adequadamente cumprido por parte desses órgãos e entidades que seriam os destinatários da determinação a ser proferida.
15. Todavia, a esse respeito, não há qualquer informação (nem alegação) na representação. O MPTCU não apresentou quaisquer indícios de descumprimento pela CGU, CVM e CEP de eventuais obrigações decorrentes de leis ou atos normativos a eles aplicáveis. Portanto, resta descaracterizado o requisito do fumus boni iuris em relação ao pedido de determinação cautelar a tais órgãos e entidades.
16. Também não se consegue vislumbrar quais seriam os fatores a caracterizar eventual periculum in mora, já que as investigações a serem instauradas por parte dos referidos órgãos e entidades, por si só, não seriam suficientes para obstar ou desfazer iminentes atos administrativos tidos por irregulares no âmbito da Petrobras. Em outras palavras, eventual determinação a ser dirigida à CGU, CVM ou SEP não seria apta a eliminar qualquer risco de ineficácia da decisão de mérito sobre atos praticados por agentes da Petrobras (ou, mesmo, da União, enquanto acionista controladora) ."
Estou de acordo também com a unidade técnica de que não estão presentes os requisitos da cautelar - fumus boni iuri e periculum in mora - conforme trecho da instrução à peça 7 abaixo transcrevo:
"18. Embora a ata do Comitê de Elegibilidade ainda não esteja disponível ao público no sítio da Petrobras e não seja possível aferir seus fundamentos e conclusões, tal informação implicaria a presunção de que os atos de indicação obedeceram, pelo menos formalmente, aos requisitos da lei, esvaecendo-se o fumus boni iuris relacionado ao descumprimento das normas sobre vedação e requisitos para a indicação de administradores. É importante destacar que tal conclusão refere-se estritamente ao exame da necessidade de adoção de medida cautelar, sem prejuízo da necessidade de apuração detalhada dos fatos trazidos na representação, conforme será detalhado na subseção a seguir.
19. Finalmente, deve-se obtemperar que eventual determinação para sustar os efeitos da nomeação e da posse de determinados administradores poderia trazer, ao reverso, prejuízos severos à estatal, uma vez que a instabilidade administrativa e a insegurança jurídica sobre a validade das designações de seus administradores poderiam impactar a percepção de risco por parte do mercado, com efeitos negativos e significativos sobre a valorização de seus papeis negociados em bolsas de valores no Brasil e no exterior. Além disso, poderia haver comprometimento da continuidade administrativa, uma vez que o processo decisório no âmbito da alta administração poderia ser negativamente afetado. Portanto, a adoção de medida cautelar, sem prévio escrutínio de suas eventuais consequências, apresentaria o risco do periculum in mora ao reverso."
	Ante as razões expostas, VOTO no sentido de que o Tribunal adote a deliberação que ora submeto a este Colegiado.
TCU, Sala das Sessões, em 22 de março de 2023.
Ministro JOÃO AUGUSTO RIBEIRO NARDES 
Relator